臺灣士林地方法院刑事判決
110年度審訴字第955號
公  訴  人  臺灣士林地方檢察署檢察官
被      告  許明德

上列被告因違反廢棄物清理法案件，經檢察官提起公訴（110 年
度偵字第12384號），本院合議庭因被告於準備程序就被訴事實
為有罪之陳述，裁定由受命法官獨任進行簡式審判程序並判決如
下： 
    主  文
許明德犯廢棄物清理法第四十六條第四款前段之非法清除廢棄物
罪，處有期徒刑陸月，如易科罰金，以新臺幣壹仟元折算壹日。
    事實及理由
一、按簡式審判程序之證據調查，不受第159條第1項之限制，刑
    事訴訟法第273條之2定有明文，是於行簡式審判程序之案件
    ，被告以外之人於審判外之陳述，除有其他不得作為證據之
    法定事由外，應認具有證據能力。本件所援引被告許明德以
    外之人於審判外之陳述，因本案採行簡式審判程序，復無其
    他不得作為證據之法定事由，依上說明，應認均有證據能力
    。
二、本件事實、證據除均引用檢察官起訴書之記載（如附件）外
    ，證據部分並補充：被告許明德於審判中之自白。
三、論罪科刑：
　㈠按廢棄物清理法所稱之廢棄物，分為一般廢棄物及事業廢棄
    物，一般廢棄物：指事業廢棄物以外之廢棄物。事業廢棄物
    ：指事業活動產生非屬其員工生活產生之廢棄物，包括：⒈
    有害事業廢棄物：指由事業機構所產生具有毒性、危險性，
    其濃度或數量足以影響人體健康或污染環境之廢棄物；⒉一
    般事業廢棄物：指由事業機構所產生有害事業廢棄物以外之
    廢棄物；從事廢棄物清除、處理業務者，應向直轄市、縣（
    市）主管機關或中央主管機關委託之機關申請核發公民營廢
    棄物清除處理機構許可文件後，始得受託清除、處理廢棄物
    業務。廢棄物清理法第2條第1項、第41條第1項分別定有明
    文。本件被告許明德所載運之土方、廢泡棉、廢玻璃、廢木
    材等物，來自新北市林口區忠孝路某裝潢工地（見偵卷第19
    7頁），核屬營建混合物，為廢棄物清理法第41條第1項規定
    取得清除處理許可文件後，始得清除處理之一般事業廢棄物
    。
　㈡又按廢棄物清理法第46條第4款所規定之犯罪構成要件行為，
    計有「貯存」、「清除」及「處理」三者，其中所謂「貯存
    」，指一般廢棄物於回收、清除、處理前，放置於特定地點
    或貯存容器、設施內之行為；「清除」則指⒈收集、清運：
    指以人力、清運機具將一般廢棄物自產生源運輸至處理場（
    廠）之行為，⒉轉運：指以清運機具將一般廢棄物自產生源
    運輸至轉運設施或自轉運設施運輸至中間處理或最終處置設
    施之行為；所謂「處理」包含⒈中間處理：指一般廢棄物在
    最終處置或再利用前，以物理、化學、生物、熱處理、堆肥
    或其他處理方法，變更其物理、化學、生物特性或成分，達
    成分離、中和、減量、減積、去毒、無害化或安定之行為，
    ⒉最終處置：指將一般廢棄物以安定掩埋、衛生掩埋、封閉
    掩埋或海洋棄置之行為，⒊再利用：指將一般廢棄物經物理
    、化學或生物等程序後做為材料、燃料、肥料、飼料、填料
    、土壤改良或其他經中央主管機關會商中央目的事業主管機
    關認定之用途行為，行政院環保署依廢棄物清理法第12條第
    1項授權訂定之一般廢棄物回收清除處理辦法第2條第7款、
    第11款及第13款定有明文。是廢棄物清理法第46條第4款所
    謂之「清除」指廢棄物之收集、運輸行為，而駕駛車輛載運
    廢棄物傾倒之行為，亦該當於「清除」行為（最高法院99年
    度台上字第3930、4374號判決參照）。依上說明，被告將本
    案廢棄物載運至本案土地之行為，自屬廢棄物「清除」行為
    ，其所載運之廢棄物雖尚在車上（見偵卷第161頁）即被查
    獲，仍無解於「清除」行為之成立。
　㈢再按廢棄物清理法第46條第4款之未領有許可文件清理廢棄物
    罪，其犯罪主體，不以廢棄物清理業者為限，只要未依第41
    條第1項規定領有廢棄物清除、處理許可文件，而從事貯存
    、清除、處理廢棄物，即為該當（最高法院109年度台上字
    第3338號判決參照）。本件被告雖為自然人，惟未依法領有
    許可文件，仍受託清除本案廢棄物，依上說明，仍為廢棄物
    清理法第46條第4款前段非法清除廢棄物罪之犯罪主體。
　㈣是核被告所為，係犯廢棄物清理法第46條第4款前段之非法清
    除廢棄物罪。起訴意旨認被告除犯前開罪名外，併同時涉有
    同條款之非法「處理」廢棄物罪，容有誤會，應予更正。
　㈤按司法院大法官釋字第775號解釋意旨，闡釋刑法第47條第1
    項所規定行為人受徒刑執行完畢，或一部之執行而赦免後，
    5年以內故意再犯有期徒刑以上之罪，雖為累犯，惟仍應依
    個案犯罪情節，具體審酌行為人犯罪之一切情狀暨所應負擔
    之罪責，裁量有無加重其刑之必要，避免一律加重致發生過
    苛或違反比例及罪刑相當原則之情形者而言（最高法院109
    年度台上字第3222號判決參照）。本件被告前有如起訴書犯
    罪事實欄一所載之有期徒刑科刑及執行情形，有卷附臺灣高
    等法院被告前案紀錄表可按，其於受有期徒刑執行完畢後，
    5年以內故意再犯本件有期徒刑以上之罪，固為累犯，惟參
    酌司法院大法官釋字第775號解釋意旨，衡諸被告上開所犯
    前案為施用毒品犯罪，與本案罪質有異，既非同類型之犯罪
    ，犯罪手段、動機亦屬有別，尚不能僅以被告因上開前案而
    於本件構成累犯，即認其對於本案犯行具有特別惡性及有對
    於刑罰反應力薄弱之情形，考量本案情節被告之主觀惡性、
    危害程度及罪刑相當原則，乃不予加重其本刑。
　㈥另按刑法第59條規定犯罪之情狀可憫恕者，得酌量減輕其刑
    ，其所謂「犯罪之情狀」，與同法第57條規定科刑應審酌之
    一切情狀，並非有截然不同之領域，於裁判上酌減其刑時，
    應就犯罪之一切情狀，予以全盤考量，審酌其犯罪有無可憫
    恕之事由（即有無特殊之原因與環境，在客觀上足以引起一
    般同情，以及宣告法定低度刑，是否猶嫌過重等等），以為
    判斷（最高法院95年度台上字第6157號判決參照）。又廢棄
    物清理法第46條第4款前段之非法清除廢棄物罪之法定刑為
    「1年以上5年以下有期徒刑，得併科新臺幣（下同）1,500
    萬元以下罰金」，刑責極為嚴峻，然因各犯罪行為人之原因
    動機不一，犯罪情節未必相同，如均以最低本刑1年以上有
    期徒刑論處，對於情節不重之情形，恐失之過苛。經查，被
    告所清除者係一般事業廢棄物，尚非有害事業廢棄物，未具
    有毒性、危險性，罪質尚非重大，其載運清除僅一車一次，
    卷內復無證據足徵其除本件外曾經有過相同犯行，再參酌被
    告歷偵、審始終坦承犯行，犯後尚知所悔悟，而其自述國中
    畢業，以粗工為生，本件尚未實際收到報酬（見本院卷第46
    頁）等情，本院認為縱量處本罪之最低度刑，顯有法重情輕
    之情事，非無情堪憫恕之處，爰依刑法第59條之規定，酌減
    其刑。
　㈦爰以行為人之責任為基礎，並審酌被告未依規定取得許可文
    件，而擅自以上開方式從事廢棄物之清除，有害公共環境衛
    生及居民健康，其行為無何可取之處，自應非難，然念及被
    告於偵、審中尚均能坦承犯行，兼衡其素行，有上開前案紀
    錄表可參，及其犯罪動機、目的、手段、行為次數、其為國
    中畢業之智識程度、已婚，有2名成年子女（與前妻同住）
    ，目前從事粗工，與配偶同住之家庭經濟及生活狀況等一切
    情狀，量處如主文所示之刑，併諭知易科罰金之折算標準，
    以資懲儆。
四、關於沒收部分：
　㈠按犯罪所得，屬於犯罪行為人者，沒收之。但有特別規定者
    ，依其規定；前項之沒收，於全部或一部不能沒收或不宜執
    行沒收時，追徵其價額，刑法第38條之1第1項、第3項固有
    明文。然因犯罪所得之物，以實際所得者為限，苟無所得或
    尚未取得者，自無從為沒收追繳之諭知（最高法院89年度台
    上字第3434號判決參照）。本件被告許明德供陳：約定報酬
    6,000元是要完成工作後才給付，本件還沒有拿到錢，因為
    廢棄物沒有下（見本院卷第46頁，偵卷第195頁）等語，而
    卷內查無積極證據足認被告已經實際取得清除之報酬，難認
    被告本件獲有任何犯罪所得，即無犯罪所得應予宣告沒收之
    問題。又本件依卷內現存事證，亦無證據可認被告以外之人
    有明知他人違法行為而取得犯罪所得，或因他人違法行為而
    無償或以顯不相當之對價取得犯罪所得，或犯罪行為人為他
    人實行違法行為，他人因而取得犯罪所得之情形，自無從依
    刑法第38條之1第2項之規定，就被告以外之人宣告沒收，附
    此敘明。
　㈡至被告用以載運本案一般事業廢棄物之車牌號碼000-000號營
    業貨運曳引車，雖為被告與他人所共有，且供其為本案犯罪
    所用之物，然被告供稱：業將上開車輛轉給別人（見本院卷
    第47頁）等云，且衡酌該貨運曳引車僅為一般工程或運輸常
    用之機具，客觀上非專供處理廢棄物之用，亦非違禁物，且
    價值不斐，如予宣告沒收，顯有過苛之虞，而與比例原則有
    違，爰不予宣告沒收，併予敘明。
據上論結，應依刑事訴訟法第273條之1第1項、第284條之1、第2
99條第1項前段、第310條之2、第454條，廢棄物清理法第46條第
4款前段，刑法第11條前段、第59條、第41條第1項前段，判決如
主文。
本案經檢察官王乙軒提起公訴，檢察官江玟萱到庭執行職務。
中　　華　　民　　國　　111 　年　　1 　　月　　18　　日
                  刑事第九庭法  官  李冠宜
以上正本證明與原本無異。
如不服本判決應於收受送達後20日內向本院提出上訴書狀，並應
敘述具體理由。其未敘述上訴理由者，應於上訴期間屆滿後20日
內向本院補提理由書（均須按他造當事人之人數附繕本）「切勿
逕送上級法院」。
因疫情而遲誤不變期間，得向法院聲請回復原狀。
                            書記官  杜依玹
中　　華　　民　　國　　111 　年　　1 　　月　　20　　日
附錄：本案論罪科刑法條全文 
廢棄物清理法第46條
有下列情形之一者，處1年以上5年以下有期徒刑，得併科新臺幣
1千5百萬元以下罰金：
一、任意棄置有害事業廢棄物。
二、事業負責人或相關人員未依本法規定之方式貯存、清除、處
    理或再利用廢棄物，致污染環境。
三、未經主管機關許可，提供土地回填、堆置廢棄物。
四、未依第41條第1項規定領有廢棄物清除、處理許可文件，從
    事廢棄物貯存、清除、處理，或未依廢棄物清除、處理許可
    文件內容貯存、清除、處理廢棄物。
五、執行機關之人員委託未取得許可文件之業者，清除、處理一
    般廢棄物者；或明知受託人非法清除、處理而仍委託。
六、公民營廢棄物處理機構負責人或相關人員、或執行機關之人
    員未處理廢棄物，開具虛偽證明。